【裁判字號】    99,訴,77
【裁判日期】    990428
【裁判案由】    侵權行為損害賠償
【裁判全文】
臺灣基隆地方法院民事判決                99年度訴字第77號
原      告  Ａ女之母  真實姓.
            Ａ女之父  真實姓.
共      同
訴訟代理人  陳雅萍律師
被      告  乙○○  
兼上一人之
法定代理人  甲○○  
上列當事人間請求損害賠償事件，本院於中華民國99年4 月14日
言詞辯論終結，判決如下：
    主  文
被告應連帶給付原告各新台幣玖萬元，及自民國九十九年二月二
十四日起至清償日止，按週年利率百分之五計算之利息。
原告其餘之訴駁回。
訴訟費用由被告連帶負擔五分之一；餘由原告負擔。
本判決第一項得假執行。但被告以新台幣玖萬元分別為原告預供
擔保後，得免為假執行。
原告其餘假執行之聲請駁回。
    事實及理由
一、原告主張：被告乙○○與原告之女A （民國83年3 月生，真
    實姓名、年籍及住所均詳卷）為學長、學妹關係，兩人於96
    年7 月間某日相約見面後，被告乙○○即邀約A 女至住處，
    A 女不疑有他，遂同意前往被告乙○○位於基隆市○○○路
    135 巷5 弄25號1 樓住處，被告乙○○藉故邀A 女至房間後
    ，明知A 女係未滿14歲之人，竟於聊天過程中，趁住處無人
    之機會性侵A 女，A 女雖極力呼叫反抗，終因呼叫無援及力
    氣不敵被告乙○○，遭被告乙○○強制性交得逞，A 女突遇
    此情事，不知所措，事後亦因恐遭責罵而不敢告知父母及師
    長，然A 女已因此事身心受創，終日心神不寧、情緒低落而
    無心功課，半夜常因惡夢驚醒，原告A 女之母於98年6 月間
    察覺A 女異狀，經追問後，A 女始將上情告知原告A 女之母
    ，原告A 女之母遂於98年6 月22日質問被告乙○○，被告乙
    ○○亦坦承對A 女強制性侵，因原告為A 女之父母，自幼撫
    育A 女，僅願A 女健康平安，然被告乙○○以強制方式侵害
    A 女之貞操，原告每慮及A 女遭侵害之無助及承受之苦痛，
    即心疼不已，對於A 女所受痛苦心疼自責，精神上受有莫大
    痛苦，被告乙○○所為，已侵害原告對A 女之監護權，侵害
    情節重大，原告依民法第195 條第3 項準用同條第1 項規定
    ，就被告乙○○侵害原告本於父母關係之身分法益之侵權行
    為，請求被告乙○○賠償原告各新台幣（下同）50萬元；復
    因被告乙○○尚未成年，被告甲○○為被告乙○○之母，依
    民法第187 條第1 項規定，就被告乙○○對原告所負損害賠
    償責任，應負連帶損害賠償責任等情。並聲明：（一）被告
    應連帶給付原告A 女之母50萬元，及自起訴狀繕本送達之翌
    日起至清償日止，按週年利率百分之5 計算之利息。（二）
    被告應連帶給付原告A 女之父50萬元，及自起訴狀繕本送達
    之翌日起至清償日止，按週年利率百分之5 計算之利息。（
    三）願供擔保，請准宣告假執行。
二、被告則以：被告乙○○雖與A 女為性交行為，然被告乙○○
    未違反A 女之意願；又原告於98年間，始對被告乙○○提起
    刑事告訴，而原告A 女之母提起刑事告訴前，尚因不滿被告
    乙○○在外散佈與A 女性交之事，夥同A 女之兄毆打被告乙
    ○○成傷，足見原告早於96年間即已得知被告乙○○與A 女
    為性交行為之事，若原告確因此事受有精神上痛苦，應於知
    悉此事後，隨即對被告提出民事訴訟，然原告竟於99年間，
    始對被告提起本件訴訟，難認原告確受有精神上痛苦，可見
    原告係認其將因傷害被告乙○○之犯行賠償損害，始提起本
    件訴訟，是認原告未因此事受有精神上損害，被告無需賠償
    。另被告乙○○尚未成年，仍在求學階段，無謀生能力，被
    告甲○○離婚多年，獨立扶養被告乙○○及另2 名子女，復
    屬低收入戶，依被告之身分及經濟地位，原告請求被告連帶
    給付各50萬元，顯屬過高。再者，原告A 女之母曾夥同其子
    毆打被告乙○○，業經本院刑事庭判刑確定，足見原告A 女
    之母確有不法侵害被告乙○○之行為，應對被告乙○○負損
    害賠償之責，被告乙○○自得以其對原告A 女之母所得主張
    之損害賠償金額，與原告A 女之母請求之金額互為抵銷等語
    ，資為抗辯。並聲明：（一）原告之訴駁回。（二）如受不
    利判決，願供擔保請求免為假執行。
三、兩造不爭執之事項
    原告為A 女之父母，被告甲○○則為被告乙○○之母，被告
    乙○○於96年7 月間某日，在位於基隆市○○○路135 巷5
    弄25號住處，與當時未滿14歲之A 女為性交行為1 次，而被
    告乙○○因上開行為，經本院少年法庭認犯刑法第227 條第
    1 項之罪，以98年度少護字第217 號裁定交付保護管束確定
    等情，為兩造所不爭執，並有戶籍資料附卷可稽，另經證人
    A 女於警詢及本院少年法庭調查時證述明確（見本院98年度
    少護字第217 號卷第7 、52頁），業經本院依職權調閱上開
    少年保護事件案卷查明屬實，應堪認定。
四、原告主張被告乙○○係違反A 女之意願，對A 女強制性交，
    不法侵害原告基於父母關係之身分法益而情節重大，應與被
    告甲○○連帶負侵權行為損害賠償責任等情，被告則以前詞
    置辯，是認本件爭點為（一）被告乙○○與A 女為性交行為
    時，有無違反A 女之意願？（二）原告依據侵權行為之法律
    關係，請求被告連帶賠償非財產上之損害，有無理由？如有
    ，賠償數額為何？爰逐一論述如下：
（一）被告乙○○與A 女為性交行為時，有無違反A 女之意願？
    1.原告主張被告乙○○係對A 女強制性交等情，並提出被告
      乙○○書立之自白書為證，且證人A 女固於警詢時證稱其
      抵達被告乙○○之住處後，被告乙○○將其拉入房間，將
      其撲倒在床上，其嘗試以手將被告乙○○推開，並以腳亂
      踢，但被告乙○○仍將其壓住，強行與其為性交行為等情
      （見本院98年度少護字第217 號卷第7 頁），惟證人A 女
      於本院少年法庭調查時，到庭證稱其進入被告乙○○之房
      間後，兩人坐著聊天，被告乙○○先親其嘴，之後，被告
      乙○○即抱住其，其雖表示「不要」及推被告乙○○，然
      被告乙○○仍繼續抱住其，其於過程中未哭或喊叫，亦未
      以腳踢被告乙○○，其當時穿著褲子，被告乙○○將其所
      著褲子脫掉，與其為性交行為，被告乙○○於過程中未對
      其施以打、罵或恐嚇之暴力行為，而其與被告乙○○發生
      性關係後，其即自行離去，未將此事告知他人，其與被告
      乙○○為性行為後，其無特別感覺等情（見本院98年度少
      護字第217 號卷第54、55、57、58頁），自證人A 女上開
      證詞觀之，A 女當時穿著褲子，穿脫不易，若A 女極力反
      抗，衡情，被告乙○○為遂行性交行為，勢會對A 女施以
      暴力行為，然證人A 女證稱被告乙○○於過程中，未對其
      為暴力行為等情，顯與上開所述不符；又一般遭行為人實
      施強制性交行為之被害人，於被害過程中，多會為大聲呼
      救，或奮力推打、踹踢行為人等反抗行為，縱因無力反抗
      ，亦常因遭受侵害而哭泣，然證人A 女自承其於性交過程
      中，未喊叫或哭泣，亦未踢被告乙○○，與上開所述亦非
      相合，則被告乙○○所為是否確有違反A 女之意願，即非
      無疑；另證人A 女證稱其與被告乙○○發生性關係後，無
      特別感覺等情，且經本院少年法庭法官詢問A 女會否仇恨
      被告乙○○時，A 女亦答稱「還好」等語，A 女復稱其本
      身不想對被告乙○○提出告訴，係因家人要求，始提出告
      訴等情（見本院98年度少護字第217 號卷第56、58、59頁
      ），亦與遭強制性交之被害人對行為人多有深刻仇恨或希
      冀行為人遭受追訴之常情不符；再參酌證人A 女證述其與
      被告乙○○係透過網路即時通聊天時相約見面，因其不會
      討厭被告乙○○，遂同意前往被告乙○○住處聊天等情（
      見本院98年度少護字第217 號卷第52、53、56頁），足見
      A 女與被告乙○○為性交行為前，A 女主觀上對被告乙○
      ○應有好感，益徵被告乙○○辯稱其與A 女為性交行為時
      ，未違反A 女之意願等情，應非無據。此外，原告未舉證
      證明被告乙○○與A 女為性交行為時，確違反A 女之意願
      ，且A 女指稱被告乙○○違反其意願而為性交，認被告乙
      ○○涉犯刑法第222 條第1 項第2 款加重強制性交罪，向
      警方提出告訴後，經本院少年法庭調查，亦認定被告乙○
      ○與A 女為性交行為時，未違反A 女之意願，認被告乙○
      ○係犯刑法第227 條第1 項對未滿14歲之女子為性交行為
      罪，業經本院調閱前開少年保護事件卷宗查明無誤，是難
      認原告指稱被告乙○○係對A 女強制性交等情為有據。
    2.至於原告提出被告乙○○於98年6 月22日書立之自白書雖
      記載「一時忍不住就侵犯A 女，他有反抗，但我還硬要，
      而因（應為『因而』之誤）侵犯成功」等語，此有自白書
      在卷可參（見民事起訴狀所附原證1 ），然被告乙○○辯
      稱A 女之兄於98年6 月22日下午5 時30分許，約其外出見
      面，其到場後，原告A 女之母及A 女之兄以不滿其對外傳
      述曾與A 女發生性關係一事，分持安全帽及徒手對其毆打
      ，其遂否認對外傳述該事，然原告A 女之母及A 女之兄仍
      繼續毆打，使其受有頭部外傷及左下眼瞼、左臉頰、左耳
      後、左頸、左肘、左腕等處挫傷之傷害，原告A 女之母及
      A 女之兄復自稱認識黑道，逼其書寫自白書，其始書寫上
      開自白書等情（見臺灣基隆地方法院檢察署98年度偵字第
      3542號偵查卷第4 、15、16、18頁，本院98年度少護字第
      217 號卷第4 頁反面至第5 頁），並提出診斷證明書為證
      （見前開偵查卷第9 頁），且被告乙○○以遭原告A 女之
      母及A 女之兄毆打一事，對原告A 女之母及A 女之兄提出
      傷害告訴後，原告A 女之母及A 女之兄均坦承確有毆打被
      告乙○○之事實（見前開偵查卷第5 頁反面、第17頁，本
      院98年度易字第537 號刑事卷第34、42、43、45頁），而
      本院刑事庭亦認原告A 女之母及A 女之兄於上開時間毆傷
      被告乙○○之行為，係犯刑法第277 條第1 項之傷害罪，
      以98年度易字第537 號判決分別判處原告A 女之母及A 女
      之兄拘役30日確定，此有臺灣高等法院被告前案紀錄表及
      本院98年度易字第537 號刑事判決在卷可參，復經本院依
      職權調閱該案刑事卷宗查明屬實，堪認被告乙○○上開辯
      解應非虛妄，而被告乙○○既係在遭原告A 女之母及A 女
      之兄毆打及威嚇之情形下，書寫上開自白書，自難認該自
      白書之內容，係被告乙○○基於自由意志書寫完成，且被
      告乙○○於前開案件之警詢、偵查及本院審理過程中，均
      否認係違反A 女之意願而為性交，已如前述，尚難僅以上
      開自白書之內容，逕認原告主張被告乙○○係對A 女強制
      性交等情為可信。
（二）原告依據侵權行為之法律關係，請求被告連帶賠償非財產
      上之損害，有無理由？如有，賠償數額為何？
    1.按因故意或過失，不法侵害他人之權利者，負損害賠償責
      任；又無行為能力人或限制行為能力人，不法侵害他人之
      權利者，以行為時有識別能力為限，與其法定代理人連帶
      負損害賠償責任；另不法侵害他人之身體、健康、名譽、
      自由、信用、隱私、貞操，或不法侵害其他人格法益而情
      節重大者，被害人雖非財產上之損害，亦得請求賠償相當
      之金額，而前項規定，於不法侵害他人基於父、母、子、
      女或配偶關係之身分法益而情節重大者，準用之，民法第
      184 條第1 項前段、第187 條第1 項及第195 條第1 項、
      第3 項分別定有明文。本件被告乙○○與A 女於前開時、
      地為性交行為時，雖未違反A 女之意願，然按對於未滿14
      歲之男女為性交者，處3 年以上10年以下有期徒刑，業經
      刑法第227 條第1 項明文規定，此係因未滿14歲之人對於
      性行為欠缺同意能力之故，換言之，縱使未滿14歲之人同
      意與他人為性交行為，此項同意亦非屬有效，而被告乙○
      ○與A 女性交時，A 女尚未滿14歲，即使被告乙○○未違
      反A 女之意願，就其對未滿14歲之人為性交行為一事，仍
      屬不法侵害行為，是認被告乙○○所為，係不法侵害A 女
      之身體，原告既為A 女之父母，則被告乙○○不法侵害A
      女之行為，自應屬對於原告基於父母關係之身分法益之不
      法侵害行為，且A 女遭受侵害時年僅13歲，年紀尚幼，身
      心發展尚未健全，即遭被告乙○○為前開不法侵害之行為
      ，對身為A 女父母之原告而言，侵害情節應屬重大，是原
      告主張被告乙○○應對原告負侵權行為損害賠償責任等情
      ，應屬有據；又被告乙○○為限制行為能力人，被告甲○
      ○為被告乙○○之法定代理人，則原告主張被告甲○○應
      與被告乙○○連帶負擔損害賠償責任等情，亦屬可採。
    2.被告固辯稱被告乙○○於96年7 月間，即與A 女為性交行
      為，原告卻遲至99年1 月間，始提起本件民事訴訟，難認
      原告確因被告乙○○與A 女為性交行為一事，受有精神上
      之痛苦，亦即原告應未受損害，被告無庸賠償等情，惟原
      告陳稱原告A 女之母係於98年6 月間，因察覺A 女行止有
      異，經追問A 女及向被告乙○○確認後，始知上開情事等
      情，且證人A 女亦證稱其與被告乙○○為性交行為後，未
      將此事告知他人，嗣其兄聽聞其與被告乙○○曾發生性關
      係之傳聞後，於98年6 月間詢問其有無此事，其始將上情
      告知其兄，其母亦係經其兄轉告，始知此事等情（見本院
      98年度少護字第217 號卷第7 頁反面至第8 頁、第56至59
      頁），核與原告前開主張相符，足見原告主張其等係於98
      年6 月間始知上情等語，即非無據，而原告A 女之母於98
      年7 月29日即陪同A 女前往警局，對被告乙○○提出妨害
      性自主之告訴，此有A 女警詢筆錄可參（見本院98年度少
      護字第217 號卷第6 頁），可見原告A 女之母於98年6 月
      間得知被告乙○○曾與A 女發生性關係，復於98年6 月22
      日質問被告乙○○後，即於98年7 月間陪同A 女提出刑事
      告訴，並於99年1 月間提起本件民事訴訟，足徵原告A 女
      之母知悉上情後，並無漠然視之之情形；又被告未舉證證
      明原告係於96年間即得知此事等情，自難認被告辯稱原告
      得知此事與其等提起本件訴訟之時間相隔甚久，顯未因此
      事受有精神上痛苦等情為可信。再者，原告A 女之母陳稱
      其於98年6 月間見A 女回家時間超過晚間10時，深覺有異
      ，委請其子詢問A 女，適見1 名男子陪同A 女返家，其即
      質問A 女與該名男子之關係，因A 女未正面回答，其心生
      不滿，即掌摑A 女，在旁見聞之子始告知A 女曾與被告乙
      ○○發生性關係一事等情（見本院98年度少護字第217 號
      卷第11頁），復參酌原告A 女之母得知上情後，隨即質問
      被告乙○○，並在激動情緒下，毆打被告乙○○等情，足
      見原告之母對於A 女之交友情形甚為關心，縱原告A 女之
      母毆傷被告乙○○之行為不當，仍可見原告A 女之母保護
      A 女之迫切心態；又證人A 女證述其與被告乙○○發生性
      關係後，就自己對他人缺乏戒心一事深感懊悔，回想事發
      經過會有不悅之感，且開始出現剝指甲表面及指緣之舉動
      等情（見本院98年度少護字第217 號卷第9 頁），而原告
      為A 女之父母，關係甚為密切，得知被告乙○○為遂個人
      慾望，利用年幼之A 女判斷能力不足之情形，侵害A 女之
      身體，使A 女身心受創等情，衡情，應深感痛心不捨，是
      原告主張其等因此事受有精神上痛苦，請求被告賠償非財
      產上之損害等情，應屬有據。
    3.本院審酌原告A 女之母為家庭主婦，原告A 女之父擔任臨
      時工，平均月薪約2 萬元，被告乙○○尚在就學中，被告
      甲○○離婚、現無業，獨立扶養3 名未成年子女，被告甲
      ○○於97年受領薪資所得30萬元，現屬低收入戶，此有財
      政部臺灣省北區國稅局97年度綜合所得稅各類所得資料清
      單及基隆市安樂區公所低收入戶證明書在卷可稽；又被告
      乙○○利用A 女年幼懵懂，為逞個人私慾，即與A 女為性
      交行為，侵害A 女之身體，使身為A 女父母之原告受有精
      神上之痛苦，所為已屬不當，然被告乙○○未對A 女施以
      暴力等一切情狀，認被告就原告2 人應分別連帶賠償精神
      上損害9 萬元，逾此數額之請求，為無理由。
    4.另被告雖辯稱原告A 女之母與A 女之兄於98年6 月22日共
      同傷害被告乙○○，應負損害賠償責任，故就被告乙○○
      因與A 女為性交行為，對原告A 女之母應負之損害賠償責
      任，應與原告A 女之母對被告乙○○所負損害賠償責任抵
      銷等情，然按因故意侵權行為而負擔之債，其債務人不得
      主張抵銷，民法第339 條定有明文，而被告乙○○與A 女
      為性交行為，係屬故意侵害A 女之身體及原告基於父母關
      係之身分法益，依據上開規定，被告乙○○就其應負擔之
      損害賠償責任，自不得主張抵銷，故被告所持辯解自非有
      據。
（三）綜上，被告乙○○與對於性行為欠缺同意能力之A 女為性
      交行為，已侵害原告基於父母關係之身分法益，且被告乙
      ○○屬限制行為能力人，是原告依據侵權行為之法律關係
      ，請求被告連帶給付原告A 女之母及A 女之父各9 萬元及
      自起訴狀繕本送達被告之翌日即99年2 月24日起至清償日
      止，按週年利率百分之5 計算之利息，為有理由，應予准
      許；逾此部分之請求，洵屬無據，應予駁回。
（四）本件為判決基礎之事證已臻明確，兩造其餘攻擊防禦方法
      及所提證據，經本院審酌後，認為均不影響本院前揭審認
      結論，爰不逐一指駁，附此敘明。
五、本件原告雖陳明願供擔保聲請宣告假執行，然就原告勝訴部
    分，因本件判決所命給付之金額未逾50萬元，依民事訴訟法
    第389 條第1 項第5 款規定，本院應依職權宣告假執行，無
    必要命原告供擔保後始得假執行，而被告就此部分陳明願供
    擔保，聲請免為假執行，核無不合，爰酌定相當之擔保金額
    ，予以准許。至於原告敗訴部分，其假執行之聲請失所附麗
    ，應予駁回。
六、訴訟費用負擔之依據：民事訴訟法第79條、第85條第2 項。
中    華    民    國    99    年    4     月    28    日
                  民事庭法  官  邰婉玲
以上正本係照原本作成。
如對本判決上訴，須於判決送達後20日內，向本院提出上訴狀。
中    華    民    國    99    年    4     月    28    日
                        書記官  王毓嫻

司法院資訊處製作；財團法人民間司法改革基金會備份。
